【裁判字號】    99,訴,150
【裁判日期】    990402
【裁判案由】    妨害性自主罪
【裁判全文】
臺灣臺中地方法院刑事判決               99年度訴字第150號
公  訴  人  臺灣臺中地方法院檢察署檢察官
被      告  張益誌
選任辯護人  廖志祥律師
上列被告因妨害性自主案件，經檢察官提起公訴（98年度偵字第
20295號），本院判決如下：
    主  文
張益誌犯強制性交未遂罪，處有期徒刑壹年玖月。緩刑參年，緩
刑期間付保護管束。
    犯罪事實
一、張益誌因罹有自閉症，智力屬輕度障礙，雖並未完全喪失對
    現實之判斷能力，然辨識行為違法或依其辨識而行為之能力
    ，即對於外界事務之知覺、理會、判斷作用及自由決定意思
    之能力，較普通人之平均程度顯著減低。其於民國98年8月
    20日17時30分許，在臺中市○○區○○路1段985巷與文昌街
    250巷口之某公園內，見0000-00000（下稱甲女，真實姓名
    年籍均詳卷）與其妹0000-00000A（下稱乙女，真實姓名年
    籍均詳卷）在該處聊天，張益誌於上述之精神狀態下，竟基
    於強制性交之犯意，違反甲女之意願，先將甲女撲倒在地後
    ，拉扯甲女之上衣，並欲解開甲女裙子之鈕釦，欲對甲女為
    強制性交行為，然經甲女抵抗及乙女在旁阻止，張益誌始未
    得逞。
二、案經甲女訴由臺中市警察局移送臺灣臺中地方法院檢察署檢
    察官偵查起訴。
    理  由
一、證據能力：按被告以外之人（包括證人、鑑定人、告訴人、
    被害人及共同被告等）於審判外之陳述雖不符刑事訴訟法第
    159條之1至之4等4條之規定，而經當事人於審判程序同意作
    為證據，法院審酌該言詞陳述或書面陳述作成時之情況，認
    為適當者，亦得為證據；當事人、代理人或辯護人於法院調
    查證據時，知有刑事訴訟法第159條第1項不得為證據之情形
    ，而未於言詞辯論終結前聲明異議者，視為有前項之同意，
    同法第159條之5定有明文。查以下本判決引用之證人於審判
    外之言詞或書面陳述，性質上雖屬傳聞證據，惟公訴人及被
    告於本院審理時均不爭執其證據能力，且經本院審理時予以
    提示並告以要旨，經公訴人及被告表示意見，均未於言詞辯
    論終結前聲明異議，本院審認上開證據作成時之情況，應無
    違法取證或不當情事，與本案待證事實間復具有相當之關聯
    性，以之作為證據應屬適當，依刑事訴訟法第159條之5規定
    ，自有證據能力。
二、上開犯罪事實，業據被告張益誌於本院審理時坦承不諱，並
    經證人即被害人甲女於警詢、偵查及本院審理時、證人乙女
    於警詢中之證述在卷可憑，堪認被告自白與事實相符。本件
    事證已臻明確，被告犯行洵堪認定，應依法論科。
三、又依刑法第19條規定，刑事責任能力，係指行為人犯罪當時
    ，理解法律規範，辨識行為違法之意識能力，與依其辨識而
    為行為之控制能力。行為人是否有足以影響意識能力與控制
    能力之精神障礙或其他心理缺陷等生理原因，因事涉醫療專
    業，固應委諸於醫學專家之鑑定，然該等生理原因之存在，
    是否致使行為人意識能力與控制能力欠缺或顯著減低之心理
    結果，係依犯罪行為時狀態定之，故應由法院依調查證據之
    結果，加以判斷。另參諸刑法第19條修正前之實務見解向認
    行為人於行為時是否處於心神喪失或精神耗弱狀態，係屬事
    實問題，醫院事後就行為人精神狀態之鑑定固足為法院之參
    考，然此項事實之存否，審理事實之法院仍應依職權，就其
    案發當時之言行表徵、精神狀態予以調查審認，尚不能端憑
    醫院所為鑑定報告為唯一論據（最高法院26年渝上字第237
    號判例、94年度臺上字第2686號判決要旨可資參照）。基此
    ：被告行為時之精神狀態，檢察官於偵查中囑託行政院國軍
    退除役官兵輔導委員會臺中榮民總醫院鑑定結果認：「一、
    本次精神鑑定過程，個案可配合應答會談或檢查，評估由個
    案主觀描述、客觀觀察個案之精神狀態、家屬陳述病史及平
    時狀況、法院文件及病歷記載綜合之結果。二、個案於本案
    發生過程中皆意識清楚，可清楚描述案發當時狀況，並無受
    到其他精神病症狀或情緒異常之干擾。三、個案在陳述本身
    案情時，對於本身性的慾望與現實判斷是有困難存在，因個
    案本身有罹有自閉症（廣泛性發展疾患），認知能力低於一
    般人，在人際互動與社會情境判斷能力不佳，使得個案在衝
    動控制上較為困難，因此在犯案當時精神狀態為心神耗弱。
    」，有該院98年11月20日中榮醫企字第0980019749號函暨所
    附具之精神鑑定書、98年12月11日中榮醫企字第098002102
    1號函各乙份在卷可參（見偵查卷第16至19、41頁），惟如
    前揭說明，被告於行為時是否處於心神喪失或精神耗弱狀態
    ，係屬事實問題，醫院事後就行為人精神狀態之鑑定雖足為
    法院之參考，然此項事實之存否，審理事實之法院仍應職權
    ，就其案發當時之言行表徵、精神狀態予以調查審認。本院
    查：被告行為時之生理狀態，確實罹有自閉症之情形，但就
    被告之心理結果部分，即被告於行為時，究屬無責任能力或
    限制責任能力之狀態，本院審酌本件被告於案發前，曾對被
    害人甲女表示，想與被害人甲女做朋友，並非一見到被害人
    甲女即對之著手為性侵害之行為，經被害人甲女反抗，及證
    人乙女之阻止後，被告即趕快逃跑，事後其對案發經過並能
    清楚供述等情綜觀，認被告對其所為之行為，係為法所不容
    乙節，明顯仍可認知，對違法性認識並非全然喪失或欠缺，
    然由本件被告自述侵害被害人甲女時，對於本身性的慾望、
    現實判斷有困難存在，因其有自閉症，認知能力低於一般人
    ，在人際互動與社會情境判斷能力不佳，致其在衝動控制上
    較為困難，是本院綜核上情，認被告於案發時精神狀態所表
    徵之刑事責任能力，符合刑法第19條第2項得予減輕其刑之
    程度。
四、論罪科刑部分：
(一)、核被告張益誌所為，係犯刑法第221條第2項、第1項強制性
    交未遂罪。被告雖已著手行為之實施，惟未生既遂結果，犯
    罪尚屬未遂，爰依刑法第25條第2項之規定，按既遂犯之刑
    度減輕其刑；再被告行為時因罹有自閉症（廣泛性發展疾患
    ），致其辨識行為違法或依其辨識而行為之能力，顯著減低
    ，已如前述，應依刑法第19條第2項之規定，減輕其刑，並
    遞減之。
(二)、爰審酌被告前未有犯罪記錄，品行尚稱良好，因罹有自閉症
    （廣泛性發展疾患）而辨識能力減弱，致攻擊被害人甲女，
    其行為已對被害人甲女造成身體、精神上之侵害，惟念被告
    係因其本身控制及辨識自身能力較低而犯本件犯行，且於本
    院審理時坦承犯行，深表悔悟，案發後業與被害人達成和解
    ，並已賠償被害人，有和解書、郵政跨行匯款申請書、道歉
    函各乙份在卷可參，犯後態度良好等一切情狀，量處如主文
    所示之刑。
(三)、被告於本案之前，未曾因故意犯罪受有期徒刑以上刑之宣告
    ，有臺灣高等法院被告前案紀錄表乙份在卷可稽，此次因一
    時失慮，偶罹刑典，且與被害人甲女達成和解，已如前述，
    復參以本件案發後，被告已由其家人安排至社團法人臺中市
    自閉症教育協進會矯正，並配合至行政院草屯療養院服用藥
    物治療，有社團法人臺中市自閉症教育協進會個案處遇計劃
    、行為介入計劃各乙份附卷可參，本院認被告經此偵審程序
    及科刑教訓後，當知所警惕，信無再犯之虞，所宣告之刑，
    認以暫不執行為適當，爰依刑法第74條第1項第1款、第93條
    第1項第1款之規定，併予宣告緩刑3年，並應於緩刑期間付
    保護管束。
據上論斷，應依刑事訴訟法第299條第1項前段，刑法第221條第
2項、第1項、第25條第2項、第19條第2項、第74條第1項第1款、
第93條第1項第1款，判決如主文。
中    華    民    國    99    年    4     月    2     日
                        臺灣臺中地方法院刑事第十六庭
                                審判長法  官  巫淑芳
                                      法  官  戴嘉慧
                                      法  官  劉麗瑛
以上正本證明與原本無異。
如不服本判決應於收受送達後10日內向本院提出上訴書狀，並應
敘述具體理由；其未敘述上訴理由者，應於上訴期間屆滿後20日
內向本院補提理由書（均須按他造當事人之人數附繕本）「切勿
逕送上級法院」。
                                      書記官  王玟
中    華    民    國    99    年    4    月    2      日
附錄本案所犯法條全文：
刑法第221條第1項：
對於男女以強暴、脅迫、恐嚇、催眠術或其他違反意願之方法而
為性交者，處三年以上十年以下有期徒刑。
前項之未遂犯罰之。

司法院資訊處製作；財團法人民間司法改革基金會備份。
